臺灣臺北地方法院民事判決  
110年度訴字第6351號
111年9月26日辯論終結
原      告    陳秉宏


被      告    陳慶輝


              陳常棋
兼訴訟代理人  陳文昌

上列當事人間請求分割共有物事件，本院判決如下：
    主      文
一、兩造共有如附表一所示之不動產應予變賣，所得價金由兩造
    按附表三所示A欄比例分配。
二、原告與被告陳慶輝、陳文昌共有如附表二所示之不動產應予
    變賣，所得價金由原告與被告陳慶輝、陳文昌按附表三所示
    B欄比例分配。
三、訴訟費用由兩造按附表三所示C欄比例負擔。
    事實及理由
壹、程序部分
一、按訴狀送達後，原告不得將原訴變更或追加他訴，但該訴訟
    標的對於數人必須合一確定時，追加其原非當事人之人為當
    事人者，不在此限，民事訴訟法第255條第1項第5款定有明
    文。查，分割共有物訴訟，為固有必要共同訴訟，應由共有
    人全體一同起、被訴，當事人始屬適格。本件原告起訴時以
    陳文昌、陳慶輝為被告，請求分割附表一、二所示不動產（
    下分別稱A房地、B房地），因陳常棋亦為A房地之共有人，
    原告即於民國111年2月9日追加陳常棋為被告（見本院卷第8
    1頁），依上開規定，自應准許。
二、被告陳慶輝經合法通知，未於言詞辯論期日到場，核無民事
    訴訟法第386條所列各款事由，爰依原告之聲請，由其一造
    辯論而為判決。
貳、實體部分：
一、原告起訴主張：兩造共有A房地，原告與被告陳慶輝、陳文
    昌共有B房地，應有部分各如附表一、二所示，而A、B房地
    無不為分割之協議存在，被告復均不同意分割，原告自得訴
    請法院裁判分割，爰依民法第823條第1項、第824條第2項規
    定，請求採取變價分割等語，並聲明：兩造共有之A、B房地
    准予變價分割，所得價金依應有部分比例分配。
二、被告部分：
㈠、陳慶輝則以：同意分割，對於分割方法無意見等語。
㈡、陳常棋、陳文昌則以：兩造已協議於A、B房地危老重建後再
    變價分割，俾使共有人獲得最大經濟效益，故原告不得在危
    老重建前訴請裁判分割等語抗辯，並聲明：原告之訴駁回。
三、兩造不爭執事實（見本院卷第198、391頁）：
㈠、兩造為A、B房地之共有人，權利範圍各如附表一、二所示。
㈡、附表一編號1所示建物（下稱A建物）坐落在附表一編號2、3
    所示土地（下分別稱A地、B地），附表二編號1所示建物（
    下稱B建物）坐落在附表二編號2所示土地（下稱C地）。
四、本件爭點：
㈠、原告得否訴請裁判分割A、B房地？（兩造有無不能分割之協
    議？）
㈡、A、B房地應以何方式分割？　　　　
五、本院之判斷：　　
㈠、原告得訴請分割A、B房地：
　1.按各共有人，除法令另有規定外，得隨時請求分割共有物，
    但因物之使用目的不能分割或契約訂有不分割之期限者，不
    在此限，民法第823條第1項定有明文。次按，「共有物之分
    割，依共有人協議之方法行之（第1項）。分割之方法不能
    協議決定，或…者，法院得因任何共有人之請求，命為下列
    之分配：…（第2項）」，民法第824條第1、2項亦有明文。
    查，兩造共有A房地，應有部分如附表一所示；原告與陳慶
    輝、陳文昌共有B房地，應有部分如附表二所示等節，有A、
    B房地土地建物查詢資料在卷可參（見本院卷第13至41頁）
    ，而A、B房地無因物之使用目的不能分割或依法令不得分割
    之情形，有臺北市松山地政事務所111年7月1日北市松地登
    字第1117012409號函可稽（見本院卷第227頁），兩造對於A
    、B房地之分割方法復未能達成協議，則依上開法律規定，
    原告訴請裁判分割A、B房地，自屬有據。
　2.陳常棋、陳文昌雖辯稱兩造就A、B房地已有危老重建前不得
    分割之協議云云，並提出Line對話紀錄為憑（見本院卷第10
    8之3頁）。惟觀諸前開對話紀錄，原告於109年10月20日係
    以私訊方式對陳文昌表示：「…因為危老重建對在營業的2哥
    影響比較大，所以我同意他重建前一起賣，但是現在若是半
    公營的公司要來重建，比較不會有問題，所以我重建後賣也
    OK」等語，陳文昌對原告訊息則未予回應，依上開訊息文義
    ，復僅係表達原告個人意見，足見原告與共有人間並未達成
    分割協議，揆諸上開說明，原告訴請分割A、B房地，自屬有
    據。陳常棋、陳文昌抗辯兩造有暫不分割之協議云云，尚難
    憑取。
　3.再按，專有部分與其所屬之共有部分及其基地之權利，不得
    分離而為移轉或設定負擔；公寓大廈專有部分不得與其所屬
    建築物共用部分之應有部分及其基地所有權或地上權之應有
    部分分離而為移轉或設定負擔，民法第799條第5項、公寓大
    廈管理條例第4條第2項亦規定甚明。A建物坐落在A地、B地
    ，B建物坐落在C地乙節，為兩造所不爭執，且有土地複丈成
    果圖2份可參（見本院卷第339、381頁），依上開規定，A建
    物自不得與其基地A地及B地、B建物不得與其基地C地之所有
    權應有部分分離而為移轉。是原告於訴請分割A、B建物時，
    請求合併分割兩造所共有應隨同A建物移轉之A、B地，以及
    原告與陳慶輝、陳文昌所共有應隨同B建物移轉之C地，要無
    不合。
㈡、系爭不動產應以何方式分割：
　1.按「分割之方法不能協議決定，或於協議決定後因消滅時效
    完成經共有人拒絕履行者，法院得因任何共有人之請求，命
    為下列之分配：一、以原物分配於各共有人。但各共有人均
    受原物之分配顯有困難者，得將原物分配於部分共有人。二
    、原物分配顯有困難時，得變賣共有物，以價金分配於各共
    有人；或以原物之一部分分配於各共有人，他部分變賣，以
    價金分配於各共有人（第2項）。以原物為分配時，如共有
    人中有未受分配，或不能按其應有部分受分配者，得以金錢
    補償之（第3項）」，民法第824條第2、3項規定甚明。再按
    ，分割共有物，究以原物分割，或變賣共有物分配其價金，
    法院固有自由裁量之權，不受共有人主張之拘束，但仍應斟
    酌當事人之聲明、共有物之性質、經濟效用及全體共有人之
    利益等公平決定之（最高法院84年度台上字第1756號判決參
    照）。
　2.查，A建物目前由陳文昌與家人共同居住使用，A建物僅有1
    獨立出入口，其內有3臥室、1客廳、1衛浴、1儲藏室及1廚
    房，其中後方廚房及儲藏室為增建部分；B建物前方為機車
    行、後方為陳常棋居住處所，均以機車行大門作為出入口，
    且住處包含客廳、臥房、廚房、衛浴間，B建物後方及右側
    為增建部分等情，業經本院至現場勘驗屬實（見本院卷第30
    5至306頁），且有現場照片、臺北市松山地政事務所111年8
    月19日北市松地測字第1117014130號函所附建物測量成果圖
    在卷可證（見本院卷第309至331、347至348、357至361頁）
    ，堪認A、B建物之增建物分別與A、B建物附合，分屬A、B建
    物之附屬物，併屬原告請求分割A、B房地之範圍。
　3.參以A、B建物之使用面積分別為98平方公尺（計算式：3＋89
    ＋6＝98）、142.62平方公尺（計算式：83.57＋3.73＋11.11＋44
    .21＝142.62），有臺北市松山地政事務所製作之土地複丈成
    果圖2份可參（見本院卷第339、381頁），如採取原物分割
    方式，不僅兩造各得使用A建物之空間僅7.41坪（計算式：9
    8÷4×0.3025 ＝7.41，小數點第二位以後四捨五入），原告、
    陳慶輝使用B建物之空間僅10.79坪（計算式：142.62÷4×0.3
    025＝10.79，小數點第二位以下四捨五入）、陳文昌使用B建
    物之空間為21.57坪（計算式：142.62÷2×0.3025＝21.57，小
    數點第二位以下四捨五入），且因各共有人分得部分均有出
    入A、B建物之需求，勢必需另劃出共同使用之門廳或走道空
    間，並就該空間維持共有、約定使用或其他方式之法律關係
    。此舉不僅減少各共有人得有效利用之空間，且徒增法律關
    係之複雜化，有害於各共有人之日常生活，並減損共有物之
    經濟價值，足見A、B建物不適於原物分割於各共有人之方法
    。
　4.若採取將原物分配於部分共有人之分割方法，受分配者對於
    未受分配或不能按其應有部分受分配者，依民法第824條第3
    項規定，須以金錢補償。而就此金錢補償之數額，應以A、B
    建物之面積為基礎，判斷A、B建物之價值，惟地政機關經本
    院囑託於111年7月13日、同年9月7日測量之結果，A建物合
    計面積為98平方公尺、B建物面積為142.62平方公尺（見本
    院卷第339、381頁），與建物登記謄本載明A、B建物面積分
    別為68.23平方公尺、83.57平方公尺明顯不符（見本院卷第
    37、41頁），本件僅為分割共有物事件，未審究地政機關有
    無登記錯誤、A、B建物所有權人是否無權占有他人土地、日
    後無權占有部分是否拆除等情，則採取原物分割方法，日後
    可能徒生爭議。況關於原物分配之範圍、何人為金錢補償及
    補償之標準，各共有人間未必有共識，將系爭不動產全部或
    一部分配予任何一方，再以金錢補償他方，恐衍生更多糾紛
    及公平性之質疑，故亦不適於採取此分割方式。
　5.本院審酌原物分割有前述實際使用面積與登記面積不符（有
    無占有他人不動產）、原物分配之範圍、金錢補償之對象及
    標準等爭議，原告與陳文昌、陳常棋既已明確表明欲採取變
    價分割方式，僅就何時分割兩造意見有所歧異（見本院卷第
    392頁），陳慶輝對於分割方法則無任何意見（見本院卷第9
    9頁），而變賣共有物在自由市場競爭之情形下，將使系爭
    不動產之市場價值極大化，對於共有人而言，亦較為有利。
    共有人如欲取得系爭不動產所有權，其於變價分割之執行程
    序中，亦可依民法第824條第7項規定，行使優先承買權，以
    達繼續其投資規劃、維持共有物經濟效益，並兼顧其對共有
    物之特殊感情（參該條立法理由七）。是本院綜合A、B建物
    型態、使用情形、經濟效用及兩造利益等一切情狀，認A、B
    房地以變價方式分割，並按兩造應有部分比例分配較為適當
    ，且符合公平原則。
六、結論：
　　A、B房地未訂有不分割之協議，且無不能分割之情事。從而
    ，原告依民法第823條第1項前段、第824條第2項之規定，請
    求裁判分割兩造共有之A房地，以及原告與陳慶輝、陳文昌
    共有之B房地，為有理由，應予准許，爰判決如主文第1、2
    項所示。
七、本件事證已臻明確，兩造其餘攻擊防禦方法及證據，核與判
    決之結果不生影響，爰不一一論列，併此敘明。
八、又分割共有物之訴，核其性質，兩造本可互換地位，本件原
    告起訴雖於法有據，然被告之應訴乃法律規定所不得不然，
    且本件分割結果，共有人均蒙其利，訴訟費用之負擔自以參
    酌兩造就A、B房地應有部分之比例分擔較為公允，爰依民事
    訴訟法第80條之1、第85條第1項但書，職權酌定訴訟費用如
    主文第3項所示。
中　　華　　民　　國　　111 　年　　9 　　月　　30　　日
                  民事第八庭    法　官　吳佳樺
以上正本係照原本作成。
如對本判決上訴，須於判決送達後20日內向本院提出上訴狀。如
委任律師提起上訴者，應一併繳納上訴審裁判費。
中　　華　　民　　國　　111 　年　　9 　　月　　30　　日
                                書記官  黃湘茹
附表一（A房地）：
編號 不動產 面積（平方公尺） 共有人 權利範圍 1 臺北市○○區○○段0○段000○號建物（門牌號碼為臺北市○○區○○路0段000巷00號2樓，包含增建部分，下稱A建物） 98 原告 4分之1    陳文昌 4分之1    陳慶輝 4分之1    陳常棋 4分之1 2 臺北市○○區○○段0○段000地號土地（下稱A地）  原告 16分之1    陳文昌 16分之1    陳慶輝 16分之1    陳常棋 16分之1 3 臺北市○○區○○段0○段000地號土地（下稱B地）  原告 16分之1    陳文昌 16分之1    陳慶輝 16分之1    陳常棋 16分之1 


附表二（B房地）：
編號 不動產 面積（平方公尺） 共有人 權利範圍 1  臺北市○○區○○段0○段000○號建物（門牌號碼為臺北市○○區○○路0段000巷00號，包含增建部分，下稱B建物） 142.62 原告 4分之1    陳文昌 4分之2    陳慶輝 4分之1 2 臺北市○○區○○段0○段000地號土地（下稱C地）  原告 16分之1    陳文昌 16分之2    陳慶輝 16分之1 


附表三：
編號 共有人 A建物及坐落之A地、B地所得價金比例（A欄） B建物及坐落之C地所得價金比例（B欄） 訴訟費用負擔比例（C欄） 1 原告 4分之1 4分之1 16分之4 2 陳慶輝 4分之1 4分之1 16分之4 3 陳常棋 4分之1 無 16分之2 4 陳文昌 4分之1 2分之1 16分之6